【裁判字號】    97,上易,241
【裁判日期】    971229
【裁判案由】    確認買賣關係不存在等
【裁判全文】
臺灣高等法院臺南分院民事判決  97年度上易字第241號
上  訴  人  甲○○
訴訟代理人  陳信宏  律師
視同上訴人  乙○○
被 上訴 人  京城商業銀行股份有限公司
法定代理人  丁○○
訴訟代理人  丙○○
上列當事人間請求確認買賣關係不存在等事件，上訴人對於中華
民國97年9月25日臺灣嘉義地方法院97年度訴字第75號第一審判
決，提起上訴，本院於97年12月18日言詞辯論終結，判決如下：
    主  文
上訴駁回。
第二審訴訟費用由上訴人負擔。
    事實及理由
一、程序方面：
    (一)本件被上訴人法定代理人於第一審判決後由蘇松輝變更為
      丁○○，具狀聲明承受訴訟，並提出公司變更登記表為證
      ，經核並無不合，應予准許。
    (二)被上訴人請求確認上訴人間之買賣關係不存在，係屬民事
      訴訟法第五十六條第一項所稱之訴訟標的對於共同訴訟之
      各人必須合一確定情形，共同訴訟人甲○○對於第一審判
      決提起上訴，係為有利益於共同訴訟人乙○○之行為，依
      同條項第一款之規定，其效力及於未提起上訴之共同訴訟
      人乙○○，自應併列共同訴訟人乙○○為上訴人。
二、本件被上訴人起訴主張：(一)訴外人程淑真即和興橡膠輪胎行
    於民國（下同）95年1月3日，邀同上訴人乙○○為連帶保證
    人，向伊借貸新臺幣（下同）80萬元，期間自95年1月3日起
    至98年1月3日止。詎程淑真自96年2月3日起未依約繳納本息
    ，積欠伊528,522元，及自96年2月3日起之利息、違約金，
    依約乙○○應負連帶清償責任。(二)乙○○為脫免責任，竟於
    96年3月21日與其長子即上訴人甲○○通謀為虛偽意思表示
    ，訂立買賣契約，將其所有坐落嘉義市○○○段新厝小段51
    地號土地及其上同小段308建號建物（下稱系爭不動產），
    出售予甲○○，並於96年4月27日移轉登記。此項通謀虛偽
    之買賣行為依民法第87條第1項規定為無效，所為之移轉登
    記應予塗銷。又系爭不動產所有人乙○○怠於請求，伊為乙
    ○○之債權人，自得依民法第242條第1項規定，代位乙○○
    請求甲○○塗銷前揭所有權移轉登記等情。先位聲明：請求
    確認上訴人間就系爭不動產所為之買賣關係不存在；甲○○
    於96年4月27日所為系爭不動產所有權移轉登記應予塗銷。
    並主張：上訴人間之賣賣關係縱非無效，亦屬有損害於債權
    人之權利，依民法第244條第2項、第245條規定，得聲請法
    院撤銷等情，備位聲明：請求撤銷上訴人間之買賣行為，甲
    ○○就系爭不動產所為所有權移轉登記應予塗銷之判決。
三、上訴人則以：因甲○○陸續代乙○○償還積欠之各項債務達
    400多萬元，乙○○遂將所有之系爭不動產移轉登記與甲○
    ○等語，資為抗辯。
四、本件原判決准被上訴人先位聲明之請求，確認上訴人間就系
    爭不動產所為之買賣關係不存在，並命上訴人甲○○應塗銷
    系爭不動產所有權移轉登記。上訴人聲明不服，求為廢棄原
    判決，並駁回被上訴人之請求。被上訴人則聲明求為駁回上
    訴人之上訴。
五、被上訴人主張之事實，業據其提出借據、授信約定書、臺灣
    嘉義地方法院96年度促字第12654號支付命令及確定證明書
    、嘉義市○○○段新厝小段51地號土地謄本、嘉義市○○○
    段新厝小段308建號建物謄本在卷可稽，並為上訴人所不爭
    執，堪信為真實。上訴人雖辯稱甲○○係以工作所得，並向
    其二姐林素琴貸借140多萬元，代乙○○償還板信商業銀行
    （下稱板信銀行）之債務，作為買受系爭不動產之資金等語
    。惟查：(一)上訴人二人對買賣系爭不動產之價金究竟多少，
    始終無法說清楚，乙○○甚至說「不曉得（賣多少錢）」，
    「沒有（收到錢）」，「（甲○○）替我還板信銀行140多
    萬元」，「他是賣肉串，賺的錢不多」等語；甲○○先稱10
    0餘萬元，嗣又稱160餘萬元，不知其正確數目等語。另就資
    金來源，甲○○先稱因為錢不夠，向我二姐林素琴借100萬
    元，嗣又改稱錢都是向林素琴借的等語（見一審卷第34頁至
    第36頁）。查買賣係當事人約定一方移轉財產權於他方，他
    方支付價金之契約。而於當事人就標的物及價金意思表示一
    致時，買賣契約即為成立。此觀民法第345條之規定自明。
    上訴人對本件買賣之價金金額、來源為何，前後陳述亦不一
    ，甚至完全不知，顯與常理有違。(二)證人林素琴在一審審理
    中於：(1)97年4月15日證稱：我父親欠板信銀行的錢是96年4
    月9日還清，錢是從嘉義市農會匯出的．．是甲○○說要向
    我借錢去買等語（見一審卷第41頁至第42頁）；(2)97年7月8
    日證稱：還板信銀行的錢是臺灣銀行領出，是93年2月存的
    定存，96年7月17日解約，錢是我從我母親的戶頭匯出等語
    ；甲○○亦提出96年4月18日及同年7月17日匯款回條聯2紙
    ，陳稱：是台灣銀行定存解約後，轉到農會去還的等語（見
    一審卷第60頁、第66頁、第69頁及背面）；(3)97年9月11日
    證稱：還板信銀行的錢是從我母親設在嘉義市農會的帳戶匯
    出的，錢是我陸續存入的，其中還有我母親和我弟弟（指甲
    ○○）的錢，我和我弟弟把錢存入該帳戶是作為家庭費用，
    但有時候也會存入幾十萬元，還板信銀行的錢也是陸陸續續
    匯入的，不是一筆或二筆存入等語（見一審卷第93頁至第94
    頁）。而證人林素琴於96年4月9日自其母設於嘉義市農會之
    帳戶匯出1,403,428元至乙○○設於板信銀行嘉義分行之帳
    戶，清償乙○○欠款等情，有匯款回條、收據及交易明細表
    可按（見一審卷第52頁、第75頁）。上開由嘉義市農會匯出
    之款，甲○○及證人林素琴均稱係林素琴將存於臺灣銀行之
    定存解約後轉入嘉義市農會其母之帳戶，再匯至乙○○設於
    板信銀行嘉義分行之帳戶，然依甲○○所提出之匯款回條記
    載，前揭定存係分別於96年4月18日及同年7月17日解約，其
    解約日期遠在清償板信銀行欠款之後，其辯解顯不可採。證
    人林素琴嗣雖又改稱，錢是陸陸續續存入云云，惟依嘉義市
    農會檢送甲○○之母之交易明細表及回函所載，該帳戶內之
    金錢，於96年3月30日及同年4月4日分別自彰化銀行嘉義分
    行及斗六分行匯入150萬元及852,500元之前，僅有餘額219
    元，且於前揭2筆款匯入後，至同年4月9日將1,403,428元匯
    出期間，並無任何金錢存入或匯入（見一審卷第75頁、98頁
    ），足證林素琴證言之不可採。(三)本院審理中，甲○○再改
    稱其母林郭滿先墊還乙○○板信銀行之欠款，再由林素琴將
    存於臺灣銀行之定存解約後，轉到農會去還的等語；惟與甲
    ○○及證人林素琴所稱，甲○○向林素琴借款，償還乙○○
    在板信銀行的債務，仍不相符。(四)再就甲○○與林素琴間所
    謂之借貸問題，不僅所借之款究為100萬元，或為全部購屋
    價金，前後不符；而且還款情形，甲○○稱：我已經陸續還
    林素琴100餘萬元，最多一次拿現金20幾萬元等語，證人林
    素琴則稱：甲○○在系爭不動產過戶前已經一次拿40萬元還
    給我等語（見一審卷第96頁、第94頁）亦不相符。(五)至於上
    訴人聲請再傳訊證人林素琴，並向彰化銀行嘉義分行、斗六
    分行查詢匯入150萬元及852,500元之匯款申請書，係由何人
    之帳戶領出？向嘉義市農會北興分部調閱林郭滿96年4月9日
    轉出1,000,050元之匯款申請書，以證明其資金來源及流向
    等情。均已無從證明甲○○所稱買受系爭不動產之價金，係
    自有或向林素琴所借，核無再予調查之必要。(六)綜上所述，
    上訴人始終無法證明彼此間就系爭不動產確有買賣行為，則
    被上訴人主張上訴人間，於96年3月21日就系爭不動產所為
    買賣及所有權移轉之意思表示，應係通謀而為之虛偽意思表
    示，應屬可採。(七)按表意人與相對人通謀而為虛偽意思表示
    者，其意思表示無效。無效法律行為之當事人，應負回復原
    狀之責任。此觀民法第87條第1項前段、第113條之規定自明
    。又債務人欲免其財產被強制執行，與第三人通謀而為虛偽
    意思表示，將其所有不動產移轉登記為第三人所有，債權人
    可依侵權行為之法則，請求第三人塗銷登記，亦可行使代位
    權，請求塗銷登記。本件上訴人間就系爭不動產買賣及所有
    權移轉契約，為通謀虛偽意思表示，應為無效。
六、從而，原判決認被上訴人請求確認上訴人間就系爭不動產之
    買賣關係不存在，及依民法第242條規定，代位乙○○請求
    甲○○塗銷系爭不動產之所有權移轉登記，均為有理由，應
    予准許。並認被上訴人之先位請求既屬有據，對其備位之請
    求，即無再予審理之必要。於法並無違誤。上訴意旨，指摘
    原判決不當，求予廢棄改判，為無理由，應予駁回。
七、據上論結，本件上訴為無理由，依民事訴訟法第449條第1項
    、第78條、第85條第一項前段，判決如主文。
中    華    民    國    97    年    12    月    29    日
                  民事第四庭    審判長法  官  楊鼎章
                                      法  官  林金村
                                      法  官  王惠一
上為正本係照原本作成。
不得上訴。
中    華    民    國    97    年    12    月    29    日
                                      書記官  徐瑞清


司法院資訊處製作；財團法人民間司法改革基金會備份。
